【裁判字號】    94,訴,808
【裁判日期】    950331
【裁判案由】    給付違約金
【裁判全文】
臺灣臺北地方法院民事判決               94年度訴字第808號
原      告  戊○○
訴訟代理人  崔駿武律師
複代理人    楊仲傑律師
被      告  宏陽建設開發股份有限公司
法定代理人  己○○
訴訟代理人  郭承昌律師
            丁○○
                        之2
            乙○○
參  加  人  丙○○
            統揚建設股份有限公司
法定代理人  甲○○
共      同
訴訟代理人  陳金泉律師
            葛百鈴律師
            李瑞敏律師
上列當事人間請求給付違約金事件，本院於民國九十五年三月七
日言詞辯論終結，判決如下：
    主  文
原告之訴及假執行之聲請均駁回。
訴訟費用由原告負擔。
    事實及理由
一、原告起訴主張：
（一）被告於民國87年5月5日與原告訂立合作興建房屋契約書（
      下稱系爭合建契約），並於合建契約第10條第1項後段及
      第6條分別約定「乙方（即指被告）並應於簽定本約之日
      起6個月內完成規劃設計，向建管機關取得建造執照，領
      得建照執照起3個月內申報開工，全部工程於開工日起壹
      仟個日曆天內，由乙方向建管機關取得使用執照並交屋」
      、「乙方應於取得建照後十五日內依本約第3條第1項之房
      屋分配原則按乙方完成之設計圖之房屋編號分別選定房屋
      後，以甲方提供分配房屋之起造人之名單、起造人身分證
      影本及起造人便章辦理變更起造人」，並於第11條第1項
      約定「乙方應在領得使用執照後2個月內完成接通水電及
      內部設備，並應將甲方應分得之房屋於10日內通知甲方接
      管，辦理交屋手續」，否則依第10條第3項前段約定，每
      逾1日，被告同意按原告分得房屋售價1/1000計算罰款賠
      償原告。被告各階段逾期天數如下：
      1.合建契約第10條第1項後段規定，被告應於簽定本約之
        日起6個月內完成規劃設計，向建管機關取得建造執照
        。簽約日為87年5月5日，6個月取得建造執照期限為87
        年11月5日，但被告遲至88年2月21日始得取得建造執照
        ，遲延108 天。
      2.合建契約第10條第1項後段規定，被告應於領得建照執
        照起3個月內申報開工。被告於88年2月21日領得取得建
        造執照，3個月內申報開工期限為88年5月21日，被告實
        際申報開工日期為88年12月13日，遲延206天。
      3.合建契約第6條規定，被告應於取得建照後15日內依第3
        條第1項之房屋分配原則按被告完成之設計圖之房屋編
        號分別選定房屋後，以原告提供分配房屋之起造人名單
        ，起造人身分證影本及起造人便章辦理變更起造人。分
        屋手續係於87年7月19日完成，被告始終未辦理起造人
        變更，算至90年12月26日取得使用執照已無法變更起造
        人為止，遲延1255天。
      4.合建契約第11條第1項規定，被告應在領得使用執照後2
        個月內交屋，使用執照於90年12月26日取得，2個月交
        屋期限為91年1月26日，但遲至91年9月3日始由訴外人
        參加人統揚公司交屋，遲延221天。
      詎被告於建築房屋期間，於取得建執照執、申報開工等期
      限，暫不論其他遲延，單就遲延取得建照執照及遲延申報
      開工部分，即遲延309天。因原告所分得房屋之售價為新
      台幣（下同）4千5百零8萬8千7百元，依合建契約第10 條
      第3項約定，以原告分得房屋售價的1/1000計算被告之每
      日罰款為45,089元，準此，被告既遲延取得建照、申報開
      工309天，應罰款為1千3百93萬2千5百零1元，扣除原告曾
      以其中1百78萬3千6百35元，於本院91年度訴字第4327 號
      給付道路征收補償費事件中，對被告主張之道路征收補償
      費債權1百78萬3千7百96元主張附條件之抵銷後，被告尚
      應給付原告12,188,866元，爰先請求被告給付59萬元，其
      餘遲延罰款賠償暫予保留。
（二）原告與參加人丙○○之協議書第9條業已載明「乙方 ( 即
      原告)對宏陽公司所得主張、行使之權利由乙方保留行使
      之，與本協議書之簽訂無涉」，可知原告並未同意由訴外
      人丙○○承擔被告對原告之系爭違約債務。該協議書所謂
      「茲就88年5月19日甲方 (即參加人丙○○)與宏陽公司所
      簽訂『轉讓協議書』之履行，雙方達成協議」，只要為遷
      就合建土地已被參加人統揚公司蓋好房屋之事實，原告認
      同參加人丙○○得依其與被告簽訂之轉讓協議書，受讓被
      告基於合建契約對原告請求移轉土地持分及返還合建保證
      金之債權而已，並不包括同意由參加人丙○○承擔系爭違
      約債務。被告以該段文字辯稱原告同意合建契約之權益由
      參加人丙○○概括承受云云，顯屬無稽。
（三）查參加人丙○○一再陳稱其與被告公司間轉讓協議書，並
      未發生債務承擔或契約承擔之律效果，足見原告與丙○○
      訂立協議書時，丙○○並不願承擔被告之系爭違約債務，
      而僅主張其受讓被告對原告之合建土地移轉登記請求權及
      合建保證金返還請求權，亦即第1、2、3、5條係參加人丙
      ○○行使受讓自被告之債權，第4條則為參加人丙○○代
      被告履行合建之部分債務，第9條則在約定除參加人丙○
      ○代被告履行之第4條合建債務外，原告仍保留對被告之
      系爭違約債權，此即該條所定前段之「乙方（即指原告）
      對宏陽公司所得主張、行使之權利由乙方保留之，與本協
      議之簽訂無涉」，至於該條但書所定「但不得因此損害甲
      方（即指參加人丙○○）或統揚公司之權益」，則指原告
      不得再主張被告應使原告取得合建房屋之所有權。被告辯
      稱原告與參加人丙○○完成換約手續，參加人丙○○稱如
      鈞院審理後認定本件有債務承擔或契約承擔之法律效果者
      ，依協議書第9條約定，原告已捨棄系爭違約請求權云云
      ，顯屬無稽。至於交屋同意書記載「爾後不得再對房屋之
      合建、興建、交屋等事宜再對統揚建設股份有限公司及丙
      ○○先生為任何之主張或請求」，因合建契約之當事人仍
      為被告而非參加人丙○○或參加人統揚建設股份有限公司
      ，為原告與參加人丙○○之共識，故不得再對房屋之合建
      、興建、交屋等事宜再對參加人統揚建設股份有限公司及
      參加人丙○○先生為任何之主張或請求，並不影響原告對
      被告違約金之請求。並聲明：被告應給付原告59萬元及自
      起訴狀繕本送達翌日即94年3月29日起至清償日止，按年
      息5%計算之利息，並願供擔保宣告假執行。
二、被告則以：
（一）按兩造合建契約，被告已於88年5月19日讓與參加人統揚
      建設股份有限公司 (以下簡稱參加人統揚公司)，由參加
      人統揚公司概括承受被告與地主間之權利義務關係，並簽
      訂有轉讓協議書，對此原告知之甚詳，亦同意換約並與參
      加人統揚公司另立合建契約，而繼續維持合建關係，事後
      原告亦順利取得房屋，足證被告早已退出合建契約關係，
      何來遲延之有？縱事後有遲延「交屋」之情形，要與被告
      無關。至於兩造合建契約第10條第1項「建照申請」、「
      申報開工」等期間，充其量只是對於合建進度之訓示約定
      ，被告只要在約定期限內完成交屋手續即可，此觀合建契
      約第10條第3項規定「乙方之工程、變更起造人或交屋如
      有逾期，每逾一日，乙方同意按甲方分得房屋之」，僅就
      「交屋逾期」設有違約責任自明。系爭合建契約既經原告
      同意換約，表示兩造之合建契約已合意解除，被告已無交
      屋之義務，自無上開約定之適用，從而本件原告執舊合建
      契約主張被告應負違之責，顯無理由。
（二）原告雖然堅稱伊不同意被告與參加人丙○○之讓與契約，
      但事實上顯示，原告不但遵照原分屋協議與參加人丙○○
      完成換約，更取得較優渥之條件（一車位及75萬保證金）
      ，茍原告不同意換約，理應請求被告點交房屋，依常理而
      言，被告亦會俟雙方結算完畢再行交屋，然原告卻於房屋
      完成後，就與參加人丙○○達成換約手續，並提供土地使
      用同意書予起造人統揚建設公司（由原起造人為宏陽公司
      ，於讓與參加人丙○○後變更給參加人統揚公司），使之
      能取得使用執照，期後又逕與參加人統揚公司完成交屋手
      續，在在顯示，原告言行不一，否則，原告與參加人統揚
      公司間之合建契約如為獨立之契約，原告豈不違約在先，
      將土地一地兩簽，同時維持二份合建契約，已構不可歸責
      於被告（債務人）之事由致給付不能，被告免為給付之義
      務，如此被告亦不生遲延之責。原告如不同意換約，就被
      告交屋義務部分，參加人統揚建設公司只是被告之履行輔
      助人或房屋之承攬人，理應遵照被告之命使得將房屋交予
      原告，此觀諸參加人丙○○以證人身分證稱：「關於原告
      與被告公司間的合建，必須經過原告同意，由原告與我另
      外換約，成立合建關係，否則，應維持原告與被告公司間
      的合建契約」、「之後我才與原告取得聯絡，經過原告的
      同意，我們依照被告公司與原告間的合建契約的約定來做
      房屋及土地的交換」等語足證，原告早已同意換約，否則
      參加人統揚公司豈會干冒無權處分之風險，將房屋所有權
      逕自移轉與原告，為此聲明：駁回原告之訴及假執行之聲
      請，並願供擔保宣告免為假執行。
三、本件主要之爭點為(一)參加人丙○○是否有承擔系爭合建契約
    之債務。(二)原告得否向被告請求給付工程遲延之違約金，本
    院茲分述如次，經查：
（一）依被告與參加人丙○○於88年5月19日所簽訂之轉讓協議
      書第一條第(一)項、第(二)項第a款之約定，已明白記載將系
      爭被告與原告間所簽訂之合建契約中，原告應提供之台北
      縣新店市○○段第1、6、7號及同址光明段第112、116號
      ，權利範圍1/12之土地，為系爭轉讓協議書轉讓標的之一
      部分，且為轉讓總價款所包含（此業據證人丙○○於本院
      94年8月30日審理時到庭結證屬實）。再依同協議書第三
      條第(二)項記載「轉讓標的之二件合建契約權利部分，取得
      地主同意後完成換約，由甲方（即指丙○○）或甲方指定
      人接替為建方，乙方（即指被告）完全退出合建契約關係
      ，乙方原支付之合建保證金新台幣肆佰柒拾伍萬元整全數
      讓與甲方，有關本案土地合建地主之合建契約書換約及合
      建地主戊○○之廣明段合建協議書之簽定（完成選屋）及
      光明段分屋作業由乙方協同甲方處理，移轉於甲方名下。
      但地主有異議不願配合時，甲方同意由乙方維持合建名義
      至本案結案，惟合建契約內之權利義務均歸甲方所有，乙
      方應無條件配合甲方行政作業。」亦已載明不論地主同意
      換約與否，系爭合建契約之興建事宜，均移轉予參加人丙
      ○○，由參加人丙○○擔任建方，並取得所有土地所有權
      及依建築執照興建建物之權利，如果地主同意換約，則被
      告完全退出合建契約關係，但地主不同意換約時，由被告
      維持合建契約當事人名義至合建完成時，惟合建契約內之
      權利義務均歸參加人丙○○所有，是依此協議書之協議內
      容所示，被告實已將系爭合建契約之債權及債務皆移轉予
      訴外人丙○○無疑，惟參加人丙○○有無完成「換約」之
      手續，經查：
    1.前揭轉讓協議書第三條第(二)所載之「換約」，應是指由訴
      外人丙○○或其指定之人，替代被告與原告所簽訂之系爭
      合建契約中被告之契約當事人地位，概括承受所有契約之
      權利、義務，屬於契約承擔之一種，是參加人丙○○於履
      行「換約」義務時，應不得擅自更改被告與原告先前所簽
      訂之合建契約內容才是。依證人丙○○於本院94年8月30
      日審理時，親自到庭證稱：「原證4號協議書第9條是約定
      我已經按照被告公司應該交給原告的房屋交給原告，原告
      對於被告公司有任何可以主張之部分，跟我無關，直接由
      原告對被告公司請求。」等語，參照原告於同日審理時陳
      稱：「當初我找到證人丙○○時，我是希望他能夠承擔所
      有的合建責任，包含遲延的罰款，但是他不願意，他要我
      找被告公司，之後才會有原證4號第9條的約定，如果證人
      願意承擔合建契約，我當然願意與他換約，但是證人拒絕
      ，不是我不願意。．．．就原來的合建契約，如果變更當
      事人為證人丙○○，我是同意的。」等語，顯見原告自始
      自終並無不同意換約，而是參加人丙○○為逃避合建契約
      可能產生之遲延責任，故意不和原告換約，重新訂定書面
      契約。查參加人丙○○於88年5月19日與被告簽訂轉讓協
      議書時，對於原告與被告簽訂之合建契約內容已為知悉，
      其既然同意受讓系爭合建契約之權利、義務，事後竟為推
      卸責任，故意不換約，而未重新訂定書面之合建契約，訴
      外人丙○○此舉顯違誠信原則。
    2.又查，參加人丙○○於合建契約所約定興建之房屋完成時
      ，逕以系爭合建契約中建方之身份，與原告就履行系爭合
      建契約之內容，而於於91年8月8日簽訂協議書，並於協議
      書第1段即明白記載「立協議書人丙○○（下稱甲方）、
      戊○○（下稱乙方），茲就八十八年五月十九日甲方與宏
      陽建設開發股份有限公司（下稱宏陽公司，即指本案被告
      ）所簽訂「轉讓協議書」之履行，雙方達成協議．．．」
      ，明顯可見此協議書之簽訂，乃是基於參加人丙○○受讓
      被告與原告簽訂系爭合建契約之內容而為協議，其雖未以
      「合建契約」為名義，但就協議書之內容及本質而言，應
      足認定為上揭被告與參加人丙○○所簽訂轉讓協議書中所
      指之「換約」，否則參加人丙○○豈可以合建契約中當事
      人建方之身分，與地主即原告就合建契約之內容，另訂定
      協議書之權利。至於該協議書第9條前段明文將原告依合
      建契約所得對被告主張或行使之權利排除在此協議之外之
      約定，此無異於剝奪被告於辦理交屋時，與原告協商一切
      權利義務之機會，其作法明顯有棄被告權益不顧，是該條
      之約定，顯然是以損害被告為主要目的，屬於權利濫用，
      為法所不許，應為無效。因參加人丙○○與原告已完成換
      約，依前揭被告與參加人丙○○所簽訂之轉讓協議書第三
      條第(二)項前段之約定，被告已完全退出合建契約關係，由
      參加人丙○○及其指定之人即參加人統揚公司接替為建方
      ，是參加人丙○○實已概括承受系爭合建契約。從而，原
      告基於合建契約所得主張之任何遲延違約金，應以參加人
      丙○○或統揚公司為請求之契約相對人，方屬適法。原告
      對被告公司所為之請求，因被告公司已退出合建契約關係
      ，已非合建契約之當事人，基於契約之相對性，原告之請
      求，顯無理由。
（二）再查，依上揭轉讓協議書第三條第(二)項之約定所示，如地
      主不同意換約時，由被告維持合建當事人名義至合建完成
      時，惟合建契約內之權利義務均歸參加人丙○○所有，是
      依此協議書之協議內容所示，被告實已將系爭合建契約之
      債權及債務皆移轉予參加人丙○○，與丙○○間所簽訂之
      移轉協議書，屬於債務承擔契約，已如前述。按民法第30
      1條規定「第三人與債務人訂立契約承擔其債務者，非經
      債權人承認，對於債權人不生效力。」。又「第三人與債
      務人約明承任其債務者，於通知債權人經其同意時，其債
      務移轉於該第三人，而債權人於受通知後逕向該第三人請
      求清償者，即應認為已有同意」；「第三人與債務人訂立
      債務承擔契約，如未經債權人承認，僅對債權人不生效力
      而已，非謂訂約之當事人不受其拘束」。最高法院18年上
      字第61號、68年台上字第1346號分別著有判例足參。是依
      此判例意旨所示，債權人受債務承擔之通知後，如有逕向
      承擔債務之第三人請求清償時，即應認為已為同意之表示
      ，縱使債權人未同意，其債務承擔契約之效力僅對債權人
      不生效，於訂立債務承擔契約之當事人間，仍為有效，且
      應受其拘束。經查：
    1.本件原告於參加人丙○○通知其與被告間已簽訂「轉讓協
      議書」之事後，於91年8月8日逕對參加人丙○○請求履行
      其與被告所簽訂之系爭合建契約之內容，並與參加人丙○
      ○簽訂協議書，是原告此舉，已符合上揭判例意旨所示之
      「逕向該第三人請求清償者」之具體行為，而應認為原告
      已同意參加人丙○○與被告間所簽訂之債務承擔契約，對
      原告應生效力，則原告基於系爭合建契約所得主張之權利
      ，自應以參加人丙○○為請求之對象，不得再對被告為任
      何之請求。
    2.再者，縱使參加人丙○○與被告間所簽訂之債務承擔契約
      未經原告同意，該債務承擔契約僅對原告不生效力，於訴
      外人丙○○與被告間仍為有效，且應受拘束，因參加人丙
      ○○與被告所簽訂之轉讓協議書第三條第(二)項已明白約定
      「合建契約內之權利義務均歸甲方（即指參加人丙○○）
      所有」，顯然已同意為合建契約債務之承擔，是被告基於
      系爭合建契約所應負擔之任何債務，皆應由參加人丙○○
      承擔無疑。從而，原告與參加人丙○○為履行被告與訴外
      人丙○○所簽訂之「轉讓協議書」時，所簽訂之協議書第
      9條前段雖約定「乙方（即指原告）對宏陽公司所得主張
      、行使之權利由乙方保留行使之，與本協議之簽訂無涉。
      」但同條但書另約定「但不得因此損害甲方（即指訴外人
      丙○○）或統揚公司之權益）」，基於但書規定應優先適
      用之原則，是原告雖保留對被告公司行使請求之權利，但
      如其行使請求之權利，有損及於參加人丙○○或參加人統
      揚公司權益時，其權利行使將受限制。因參加人丙○○與
      被告間確已成立系爭合建契約債務之承擔契約，如原告基
      於系爭合建契約之關係，對被告請求工程遲延之違約金，
      被告事後即可基於債務承擔契約關係，對參加人丙○○另
      行請求承擔，是原告對被告行使權利之結果，勢必全歸參
      加人丙○○承受，屬於有損害參加人丙○○之權益甚明。
      基於原告與參加人丙○○所簽訂之協議書第9條但書之約
      定，原告仍不得對被告請求系爭合建契約工程遲延之違約
      金。
四、綜上所述，本件被告不論是因為參加人丙○○已與原告完成
    換約手續，依轉讓協議書第三條第(二)項前段之約定，或其與
    參加人丙○○所簽訂之系爭合建契約債務承擔契約，已得原
    告之同意，依債務承擔契約之效力，均已退出與原告簽訂之
    系爭合建契約關係，原告自不得再依據系爭合建契約之法律
    關係，對被告請求工程遲延之違約金；另依原告與參加人丙
    ○○所簽訂之協議書第9條但書之約定，原告依據系爭合建
    契約，向被告為工程遲延違約金之請求時，因有損及訴外人
    丙○○之權益，該請求之行使亦受限制而不得行使。從而，
    原告依系爭合建契約之法律關係，以被告工程遲延為由，請
    求被告應給付違約金59萬及遲延利息，洵屬無據，為無理由
    ，應予駁回。原告既受敗訴之判決，其假執行之聲請亦失所
    附麗，應併予駁回。
五、兩造其餘之攻擊或防禦方法及未經援用之證據，經本院斟酌
    後，認為均不足以影響本判決之結果，自無逐一詳予論駁之
    必要，併此敘明。
六、結論：本件原告之訴為無理由，依民事訴訟法第78條，判決
    如主文。
中    華    民    國    95    年    3     月    31    日
                    民事第五庭法      官  陶亞琴
以上正本係照原本作成
如對本判決上訴，須於判決送達後20日內向本院提出上訴狀
中    華    民    國    95    年    4     月    6     日
                              法院書記官  吳芳玉


司法院資訊處製作；財團法人民間司法改革基金會備份。
